【裁判字號】    85,台上,6026
【裁判日期】    851219
【裁判案由】    偽造文書
【裁判全文】
最高法院刑事判決                              八十五年度台上字第六○二六號
    上 訴 人  台灣高等法院高雄分院檢察署檢察官
    被    告  甲○○
右上訴人因被告偽造文書案件，不服台灣高等法院高雄分院中華民國八十五年八月二
十八日第二審判決（八十五年度上訴字第一四○七號，起訴案號：台灣高雄地方法院
檢察署八十五年度偵字第七二八八號），提起上訴，本院判決如左：
    主  文
原判決撤銷，發回台灣高等法院高雄分院。
    理  由
本件原判決認定被上訴甲○○因煙毒案未到案執行被通緝，於民國八十四年四、五月
間，在高雄市○○○路，拾獲陳麗惠遺失之普通小型車汽車駕駛執照，為掩護其身分
，竟意圖為自己不法所有，將之侵占入已，並於同年六月間，在高雄縣鳳山市○○路
其友綽號「蕃薯」住處，將該駕駛執照上陳麗惠照片撕下，換貼自己照片，加以變造
，以供將來之用，足生損害於陳麗惠及監理機關核發汽車駕駛執照之正確性。被告嗣
因涉嫌煙毒罪（另由檢察官偵辦），於八十四年十二月二十日下午四時十分許為警查
獲，竟基於概括之犯意，提出上開變造之駕駛執照，在高雄市政府警察局新興分局搜
索、扣押，調查時，及台灣高雄地方法院檢察署檢察官偵訊時，假冒「陳麗惠」，並
於原判決附表一所示時地，分別在該附表一所示搜索、扣押證明筆錄、調查筆錄及訊
問筆錄上偽造「陳麗惠」簽名及指紋。八十五年二月十六日上午零時五十分許，被告
又涉犯煙毒罪（另由檢察官偵辦），為鳳山憲兵隊查獲，復提出上開變造之駕駛執照
，在該憲兵隊及台灣高雄地方法院檢察署檢察官偵訊時，假冒「陳麗惠」，於原判決
附表二所示時地，分別在該附表二所示鳳山憲兵隊搜索及扣押筆錄，扣押收據、逮捕
通知書、詢問筆錄，及檢察官訊問筆錄上偽造「陳麗惠」簽名及指紋。復於原判決附
表三所示時地，在鳳山憲兵隊之送達證書上，偽造「陳麗惠」之簽名及指紋，表示陳
麗惠已收受原判決附表二編號七之逮捕通知書，復將該送達證書交付鳳山憲兵隊送達
人員宋慶鍋，足生損害於陳麗惠及檢警機關偵查之正確性。被告嗣於八十五年二月二
十六日，在犯罪發覺前向檢察官自首而接受裁判等情，因認第一審判決論處被告行使
偽造私文書，足以生損害於公眾及他人罪刑，為無不合，予以維持，駁回檢察官在第
二審之上訴，固非無見。惟查：(一)刑法第二百十條之偽造私文書罪，以無製作權人冒
用他人名義而製作私文書為其犯罪構成要件之一。原判決理由二謂：「被告先後在高
雄市政府警察局新興分局、鳳山憲兵隊調查時，及台灣高雄地方法院檢察署偵訊時冒
用「陳麗惠」之名應訊，而連續於附表一、二所示之文書上偽造「陳麗惠」之簽名及
指紋（中略），足以生損害於陳麗惠及檢警機關偵查之正確性，其行為係犯刑法第二
百十六條第二百十條之行使偽造私文書罪」等語。然原判決附表一、二中，除該附表
二編號三、六所示鳳山憲兵隊扣押收據，因具收據性質，上訴人冒名偽造「陳麗惠」
簽名及捺指紋，足以構成偽造私文書罪外，其餘筆錄均屬憲警人員或書記官所製作之
文書，上訴人在該等筆錄上偽造「陳麗惠」簽名及捺指紋，應僅犯刑法第二百十七條
第一項之偽造署押罪。原判決就上開部分，變更檢察官所引起訴之法條，改論以刑法
第二百十六條、第二百十條之行使偽造私文書罪，自有適用法則不當之違法。(二)刑法
上之行使偽造私文書，必須提出偽造之文書，本於該文書內容有所主張方得成立。原
判決理由二說明：『被告於附表三所示之送達證書上偽造陳麗惠之簽名及指紋，表示
陳麗惠已收受鳳山憲兵隊之逮捕通知書之證明（含有收據之文書性質），偽造後，復
將該送達證書交還承辦之鳳山憲兵隊送達人員宋慶鍋，已達行使程度，足以生損害於
陳麗惠及檢警機關偵查之正確性，其行為係犯刑法第二百十六條第二百十條之行使偽
造私文書罪』等語。上訴人於原判決附表三所示之送達證書上偽造「陳麗惠」簽名及
指紋，固犯偽造私文書罪，然原判決並未說明上訴人就該送達證書之內容究何所主張
，僅謂上訴人將該送達證書交還承辦之鳳山憲兵隊送達人員宋慶鍋，即認為已達行使
之階段，關於採證之理由，亦嫌未備。檢察官上訴意旨，執以指摘原判決不當，非無
理由，應認有撤銷發回更審之原因。
據上論結，應依刑事訴訟法第三百九十七條、第四百零一條，判決如主文。
中      華      民      國    八十五    年     十二     月     十九     日
                              最高法院刑事第二庭
                                  審判長法官  施  文  仁
                                        法官  陳  炳  煌
                                        法官  張  淳  淙
                                        法官  洪  文  章
                                        法官  林  錦  芳
      右正本證明與原本無異
                                              書  記  官
中      華      民      國    八十五    年     十二     月    二十四    日


司法院資訊處製作；財團法人民間司法改革基金會備份。
